【裁判字號】    97,訴,935
【裁判日期】    971225
【裁判案由】    撤銷贈與等
【裁判全文】
臺灣士林地方法院民事判決               97年度訴字第935號
原      告  臺灣土地銀行股份有限公司
法定代理人  戊○○
訴訟代理人  乙○○
                      兼送達.
被      告  丙○○
            甲○○
共      同
訴訟代理人  劉姿吟律師
            劉思吟律師
上列當事人間撤銷贈與等事件，本院於97年11月6 日言詞辯論終
結，判決如下：
    主  文
確認被告間就如附表一所示之不動產於民國九十七年三月二十一
日所為之贈與債權及物權關係不存在。
被告甲○○應將如附表一所示不動產於九十七年三月二十八日之
所有權移轉登記塗銷。
原告其餘之訴駁回。
訴訟費用由被告負擔。
    事  實  及  理  由
一、原告起訴主張：(一)訴外人亨泰國際股份有限公司（下稱亨泰
    公司）以被告丙○○為連帶保證人，於民國（下同）93年3
    月24日向伊借款新台幣（下同）8,800,000 元（下稱系爭借
    款），並於同日立有借據乙紙（下稱系爭借據）為憑。嗣亨
    泰公司經台灣票據交換所公告為拒絕往來戶，依系爭借據第
    8 條第2 款約定，系爭借款應即視為全部到期，亨泰公司尚
    積欠伊本金1,888,115 元及約定之利息、違約金未為清償，
    被告丙○○依法自應負連帶清償責任。(二)詎被告2 人明知亨
    泰公司已周轉不靈，未能清償系爭借款本息，竟通謀虛偽意
    思表示，於97年3 月21日將原告丙○○所有如附表一所示之
    不動產（下稱系爭不動產）贈與並於同年月28日辦妥所有權
    移轉登記予被告甲○○，縱被告2 人非通謀意思表示，原告
    丙○○亦係以意圖損害債權為目的，而為前述行為，致有害
    及伊對被告丙○○之債權，被告甲○○亦知之，爰依民法第
    87 條 第1 項、第242 條、第244 條第1 、2 、4 項之規定
    提起
    本件訴訟等語；並聲明：(一)先位聲明：１、如主文第1 項所
    示；２、被告就如附表一所示之不動產以贈與關係所為之所
    有權移轉登記應予塗銷；(二)備位聲明：1 、被告間就附表一
    所示之不動產於97年3 月21日所為之贈與行為，應予撤銷。
    2 、被告間就前項不動產所為之所有權移轉登記之物權行為
    ，應予撤銷。3 、被告應塗銷如附表一所示之不動產所有權
    移轉登記。
二、被告則以：(一)被告2 人原為夫妻，因彼此個性不合，已於97
    年3 月31日辦妥離婚登記，離婚行為確屬實在，並非通謀虛
    偽意思表示，且離婚條件即為被告丙○○將系爭不動產移轉
    登記予被告甲○○，是被告丙○○於同年月28日所為之所有
    權移轉登記行為，係履行夫妻財產分配約定，並非無償行為
    。(二)被告丙○○之所有權移轉登記行為，係以其人格上之法
    益為基礎之財產上行為，其移轉後之結果，即免去再依民法
    剩餘財產分配規定之給付義務，故其應不得作為撤銷權行使
    之標的。(三)被告甲○○並非無償取得系爭不動產所有權，故
    對原告自應不構成詐害行為，且被告丙○○名下尚有其他財
    產足資清償系爭借款債務，並未損害原告之債權。(四)況被告
    2 人並非亨泰公司之董事或監察人，對其財務狀況不甚了解
    ，且被告丙○○為所有權移轉登記時，亨泰公司尚未被銀行
    列為拒絕往來戶，故其並無詐害原告債權之故意，又被告甲
    ○○對於被告丙○○擔任亨泰公司之連帶保證人一節並不知
    情，自欠缺損害原告債權之故意等語，資為抗辯；並聲明：
    原告之訴駁回。
三、兩造不爭執之事實：
(一)、被告丙○○係亨泰公司之股東兼副總經理，出資430 萬元，
    亨泰公司於93年3 月24日向原告借款8,800,000 元，而由被
    告丙○○擔任連帶保證人（有股東名簿、個人資料表及借據
    可佐，9 、122、123 頁）。
(二)、被告2 人於75年11月22日結婚，兩人育有一子一女，分別為
    76年、78年出生，被告2 人於97年3 月31日辦妥離婚登記，
    惟仍與子女同住（離婚協議書、戶籍謄本、所得稅結算申報
    書，70、69、118 、130 頁）。
(三)、被告丙○○於97年3 月21日以系爭原為其所有之不動產向台
    新銀行辦理抵押權貸款，擔保債權額為1008萬元，並於同年
    月24 日 借得貸款840 萬元，同年月28日以夫妻贈與為原因
    ，將系爭不動產所有權移轉登記予被告甲○○。（10、72頁
    ）
(四)、亨泰公司於97年4 月25日經台灣票據交換所公告為拒絕往來
    戶，本件借款即視為全部到期，迄今亨泰公司尚積欠原告本
    金1,888,115 元及利息、違約金未為清償（25、28頁）。
(五)、被告丙○○擔任亨泰公司向多家金融機構借款之連帶保證人
    （116頁）。
四、爭執點：
(一)、被告丙○○於97年3 月21日以夫妻贈與為原因，將系爭不動
    產移轉登記予被告甲○○，被告2 人是否係通謀虛偽意思表
    示？
(二)、以上如是，原告可否請求塗銷系爭所有權移轉登記？
(三)、以上如非，
１、是否為無償行？是否害及原告對被告丙○○之債權？
２、是否為有償行為？是否被告丙○○於行為時明知有損害於債
    權人之權利，被告甲○○當時亦知之？
３、原告得否撤銷被告間上開贈與及所有權移轉登記行為，並塗
    銷系爭所有權移轉登記？
五、茲就爭執點(一)先為析述如下：
１、原告主張：被告甲○○在與被告丙○○辦理離婚登記前，其
    僅有來自亨泰公司每月2 萬餘元之收入及被告丙○○所交付
    之家用2 萬元至7 萬元不等，其目前亦無穩定之工作，豈有
    能力支付貸款，且被告2 人離婚後竟仍同住一處，顯係為脫
    產而假離婚等語；被告則以：被告甲○○之貸款，前幾年係
    繳納利息，每月只2 萬餘元；至被告2 人同住一處，最初係
    因女兒要考大學，為免影響孩子讀書考試，故不讓子女知悉
    此事，乃住在一起，其後被告丙○○因已無工作，被告甲○
    ○好心收留被告丙○○云云為辯。
２、按表意人與相對人通謀而為虛偽意思表示者，其意思表示無
    效。為民法第87條第1 項本文所明定。查被告丙○○係亨泰
    公司之股東及副總經理，出資430 萬元等情，有個人資料表
    及股東名簿（122 、123 頁）在卷足稽。亨泰公司向原告及
    如附表二所示之多家銀行貸款，欠款金額近3 千萬元，被告
    丙○○為連帶保證人，系爭債務亨泰公司自被告2 人書立離
    婚協議書之日即97年3 月24日起即未按期清償（7 頁），其
    餘債務亦分別自同年4 月起即未按期清償等情，亦有各該銀
    行之函及陳報狀（116 、265 、268 、271 、275 、283 、
    290 、296 、299 、302 、305） ，附卷可憑。被告丙○○
    96年間經常前往大陸，但自96年12月23日入境後至亨泰公司
    97年4 月25日成為拒絕往來戶止，未曾出境等情，有入出境
    資料及台胞證（232~23 5頁、259 頁）足佐，被告丙○○身
    居享泰公司之要職，且為亨泰公司貸款之連帶保證人，此段
    期間復在亨泰公司上班，對亨泰公司經營狀況理當知之甚詳
    。又查被告2 人自結婚迄辦理離婚登記止，前後長達21年餘
    ，被告2 人之所以離婚，依被告甲○○當庭所陳：係因被告
    甲○○認被告丙○○在大陸生活紊亂，手機中曾有大陸女子
    暱稱被告丙○○老公之簡訊，故而經常爭吵所致等語，被告
    丙○○亦稱：年初時（指97年年初）被告甲○○知悉伊在大
    陸認識女子，即表示給伊2 條路走，不是不去大陸，就是離
    婚，然伊不可能不去大陸，被告甲○○即一直爭吵，伊火大
    即離婚等語（248 、250 頁），但查被告丙○○於94年7 月
    至96年間確實進出大陸頻繁，94年7 月起、95年、96年分別
    進出大陸7 、13、8 趟（232~23 5頁），惟其自96年12月23
    日入境後至其簽立離婚協議書之間，均未再出境（入出境資
    料，259 頁），被告甲○○見被告丙○○長達3 個月未前往
    大陸，何以仍願與其離婚？再觀被告2 人之97年3 月24日離
    婚協議書所載離婚之原因則係「雙方因個性、價值觀不合」
    （70頁），與被告2 人當庭所述之原因不同，被告雖抗辯係
    使用律師事務所之協議離婚書例稿之故云云，但被告97 年8
    月14日之答辯狀即為相同之陳述，被告2 人離婚之原因，實
    令人生疑。又被告2 人子女之年紀均為19歲以上（134 頁）
    ，已非年幼，實無須被告2 人離婚後仍同住照顧之理，況被
    告2 人迄今猶共同生活一處，要與離婚之目的不合（248 頁
    ）？另被告2 人之女丁○○雖於97年夏季報考大學，有准考
    證（237 頁）可按，惟被告2 人如為免影響女兒之情緒，即
    無庸趕在女兒考試前數月離婚。而依離婚協議書所載離婚後
    財產之分配為被告丙○○將系爭不動產所有權移轉登記予被
    告甲○○，貸款由被告甲○○償還，被告丙○○並給付被告
    甲○○150 萬元贍養費（308 頁）等語，再被告丙○○自陳
    其於93年間以系爭不動產抵押貸款540 萬元（250 頁）後貸
    與亨泰公司500 萬元，被告甲○○亦自承知悉此事等情（94
    、95頁），但被告丙○○卻於97年3 月21日以系爭不動產向
    台新銀行設定抵押權貸款，於離婚協議書訂立之當日即同年
    月24日借得貸款840 萬元，被告丙○○既須給付被告甲○○
    贍養費150 萬元，何以又以系爭不動產抵押貸取更高之金額
    ？被告丙○○雖陳係用以償還前筆貸款540 萬元，惟何以不
    由被告甲○○轉貸，即可免支出150 萬元之贍養費？矧被告
    丙○○於97年3 月間尚有價值3 百餘萬元之股票（85 頁~93
    頁），亦大可出售用以給付贍養費，為何須另行舉債？且被
    告甲○○自承結婚前幾年有工作，後來在未上班自營生意，
    之後亨泰公司成立即在該公司上班等情，而查其自92年至95
    年之薪資所得僅252,000 元，有綜合所得稅申報書（132~13
    9 頁）足按，其名下之財產除系爭房地外，亦只30餘萬元而
    已，縱其提出目前之貸款利息2 萬餘元自其帳簿轉付之證據
    （240 頁），然其如何有能力償還日後之貸款本息4萬 餘元
    ？又系爭不動產價值11,615,630元，業經中華徵信不動產估
    價師聯合事務所鑑價在案，有鑑定報告（157 頁）可考，扣
    除被告丙○○原貸款540 萬元，系爭不動產尚有相當之剩餘
    價值可明，被告丙○○於公司周轉發生問題之時，再增加貸
    款金額至840 萬元，並將所有權移轉登記予被告甲○○，原
    告主張係為脫免連帶保證人之責任，即非無由，被告所辯，
    要非可採。
３、綜上所述，被告丙○○於97年3 月21日以夫妻贈與為原因，
    將系爭不動產移轉登記予被告甲○○，被告2 人顯係為脫免
    被告丙○○對亨泰公司之連帶保證責任，所為之通謀虛偽意
    思表示，應可認定，依前開規定，被告2 人間之債權及物權
    行為均屬無效。
六、兩造為通謀虛偽意思表示移轉系爭不動產已如前述，其餘爭
    點即無庸論述。
七、從而，原告依民法第87條第1 項、第242 條之規定，先位聲
    明主張系爭不動產之贈與債權及物權關係不存在，所有權移
    轉登記無效，代位請求被告甲○○塗銷登記，即屬有據，應
    予准許。至原告併請求被告丙○○塗銷登記部分，因被告丙
    ○○已非所有權登記名義人，並無塗銷之權能，原告此部分
    請求即屬無據，應予駁回。又原告先位聲明既獲勝訴判決，
    其後位聲明，本院即無庸審酌。
八、本件事證已臻明確，兩造其餘攻擊防禦方法及所提之證據，
    經本院審酌後認與結果不生影響，爰不一一論述，附此敘明
    。
九、訴訟費用負擔之依據：民事訴訟法第79條。
中    華    民    國    97    年    12    月    25    日
                  民事第一庭  法  官  黃小瑩
以上正本證明與原本無異。
如對本判決上訴，應於判決送達後20日內向本院提出上訴狀。
中    華    民    國    97    年    12    月    25    日
                              書記官  陳鳳嬌
附表二：借款人為享泰公司、連帶保證人為被告丙○○（116 、
      265 、268 、271 、275 、283 、290 、296 、299 、30
      2 、305）
貸與人                有無物保   欠款本金  債務人未按期
                                           繳款之起日
原告                       無     0000000  00/3/24
合作金庫銀行海山分行       無     0000000  00/4/28
上海銀行基隆分行           無     0000000  00/5/4
台北富邦銀行南港分行       無     0000000  00/4
台灣中小企業銀行汐止分行   無     000000   00/4/10
台中商業銀行內湖分行       無     000000   00/6/14
中國信託商業銀行           無     000000   00/3/31
台灣新光銀行信義分行              0000000
0信商業銀行台北分行       無     0000000  00/4/25
                           （97/3/19借0000000，97/10/13
                           抵銷活期存款303544）
新加坡商星展（原寶華）商業銀行忠孝分行
                           無     000000   00/4/22
日盛銀行信義分行中國信託商業銀行
                           無     000000   00/4/24
合計                              00000000


司法院資訊處製作；財團法人民間司法改革基金會備份。
